臺灣雲林地方法院民事判決　　　　　　　99年度簡上字第61號
上　訴　人　黃文勝
被上訴人　　台灣自來水股份有限公司
法定代理人　阮剛猛
訴訟代理人　陳文彬律師
上列當事人間請求拆屋還地等事件，上訴人對於中華民國99年12
月10日本院斗六簡易庭99年度六簡字第114 號第一審判決提起上
訴，本院於民國100 年7 月5日言詞辯論終結，判決如下：
    主  文
原判決命上訴人給付被上訴人之金額超過新臺幣壹萬肆仟參佰貳
拾捌元，及自民國九十九年一月十四日起至清償日止，按年息百
分之五計算之利息，暨自民國九十九年一月十四日起至上訴人返
還土地之日止，按月給付被上訴人超過新臺幣貳佰參拾玖元部分
，暨該部分假執行之宣告均廢棄。
前開廢棄部分，被上訴人在第一審簡易之訴駁回。
其餘上訴駁回。
第二審訴訟費用由上訴人負擔十分之九，餘由被上訴人負擔。
    事實及理由
壹、程序方面：
    按當事人喪失訴訟能力或法定代理人死亡或其代理權消滅者
    ，訴訟程序在有法定代理人或取得訴訟能力之本人，承受其
    訴訟以前當然停止，但有訴訟代理人時不適用之。此觀民事
    訴訟法第170 條、第173 條前段之規定自明。本件被上訴人
    被訴時之法定代理人為黃敏恭，嗣於訴訟中被上訴人之法定
    代理人已變更為阮剛猛，但被上訴人被訴時已委任訴訟代理
    人，依前項說明，訴訟程序不當然停止，惟被上訴人之法定
    代理人既已變更，則被上訴人之新任法定代理人具狀聲明承
    受本件訴訟，應認適法，合先敘明。
貳、實體方面：
一、被上訴人即原審原告起訴主張：坐落雲林縣斗六市○○段20
    46地號土地（下稱系爭土地）為被上訴人所有，上訴人所有
    門牌號碼：雲林縣斗六市○○路289 號房屋之涼棚及廁所分
    別無權占用系爭土地如雲林縣斗六地政事務所民國99年4 月
    30日土地複丈成果圖即附圖所示編號Ｂ部分面積7 平方公尺
    及Ｃ部分面積2 平方公尺，為此，被上訴人依民法第767 條
    規定，提起本件訴訟，請求上訴人拆除系爭土地上之地上物
    ，並將該部分土地返還予被上訴人。又上訴人之建物無權占
    用系爭土地，顯係無法律上之原因而受有利益，致被上訴人
    受有不能使用系爭土地之損害，是被上訴人依不當得利之法
    則，自得請求上訴人返還相當租金之損害，而以系爭土地申
    報地價年息百分之十計算，上訴人自起訴狀繕本送達翌日前
    5 年（即自94年1 月14日起至99年1 月13日止）無權占用系
    爭土地所受相當租金之利益為新臺幣（下同）23,881元，爰
    依民法第179 條規定，請求上訴人給付被上訴人23,881元，
    及自起訴狀繕本送達翌日起至清償日止，按年息百分之五計
    算之利息，暨自起訴狀繕本送達翌日起至上訴人返還土地之
    日止，按月給付被上訴人398 元等語。並聲明：上訴駁回，
    第一、二審訴訟費用由上訴人負擔。
二、上訴人即原審被告則以：上訴人所有坐落雲林縣斗六市○○
    段2042地號土地（下稱2042地號土地）於土地重測前面積原
    為145 平方公尺，嗣於75年間土地重測時，因被上訴人越界
    指界至上訴人所有2042地號土地，致上訴人所有2042地號土
    地面積減少7 平方公尺。本件係因土地重測導致上訴人所有
    2042地號土地面積減少，以致發生占用被上訴人系爭土地之
    問題，但因兩造間之土地經界線有誤，附圖所示編號Ｂ部分
    面積7 平方公尺實為上訴人所有，上訴人所有2042地號土地
    加計附圖所示編號Ｂ部分之土地後，即回復原有面積145 平
    方公尺，上訴人並無占用系爭土地，被上訴人請求拆屋還地
    及返還相當租金之不當得利，沒有理由等語，資為抗辯。於
    本院補稱：所謂涼棚及廁所，應為廢棄堆，被上訴人如欲取
    回，隨時可造牆，況上訴人土地被被上訴人編為公司用地，
    致無法使用，並無不當得利可言，其餘引用原審之陳述及舉
    證。並聲明：原判決廢棄，第一、二審訴訟費用均由被上訴
    人負擔。
三、兩造不爭執之事項：
  (一)系爭土地為被上訴人所有，2042地號土地及地上門牌號碼：
    雲林縣斗六市○○路289 號房屋（下稱系爭房屋）為上訴人
    所有。
  (二)系爭房屋後方如附圖所示編號Ｂ部分面積7 平方公尺之涼棚
    及編號Ｃ部分面積2 平方公尺之廁所均為上訴人所有。
四、得心證之理由：
    本件之爭點在於上訴人所有之涼棚及廁所是否無權占用被上
    訴人所有系爭土地？被上訴人請求上訴人拆屋還地及請求上
    訴人給付相當租金之不當得利，有無理由？
  (一)被上訴人主張上訴人所有系爭房屋後方之涼棚及廁所分別占
    用被上訴人所有系爭土地如附圖所示編號Ｂ部分面積7 平方
    公尺及編號Ｃ部分面積2 平方公尺之事實，業據被上訴人提
    出土地登記謄本為證，並經本院斗六簡易庭會同兩造並囑託
    雲林縣斗六地政事務所至現場勘驗屬實，有勘驗筆錄、現場
    照片及雲林縣斗六地政事務所繪製之土地複丈成果圖1 份附
    卷可憑。
  (二)上訴人雖主張：其所有2042地號土地於土地重測後面積減少
    7 平方公尺，被上訴人所有系爭土地於土地重測後面積增加
    44平方公尺，顯然係因被上訴人於土地重測時將上訴人之土
    地指界劃入被上訴人之系爭土地內，以致衍生本件爭執，本
    件因指界有誤，兩造間之經界線並不正確，被上訴人請求拆
    屋還地及返還相當租金之不當得利，沒有理由等語，惟為被
    上訴人所否認，經查：
  1.被上訴人所有系爭土地為重測前雲林縣斗六市○○○段番子
    溝小段293 之3 、293 之4 、293 之5 地號等3 筆土地，土
    地重測前登記面積分別為872 、926 、2,322 平方公尺，合
    計4,120 平方公尺，土地重測後登記面積則為4,042 平方公
    尺；而上訴人所有2042地號土地為重測前雲林縣斗六市○○
    ○段番子溝小段294 之5 地號土地，重測前登記面積為145
    平方公尺，重測後登記面積則為138 平方公尺，此有土地登
    記謄本、臺灣省雲林縣土地登記簿、土地所有權狀等在卷可
    佐，足認上訴人所有2042地號土地與被上訴人所有系爭土地
    於土地重測後面積均有減少之事實。
  2.經本院斗六簡易庭囑託內政部國土測繪中心依兩造指界及重
    測前舊地籍圖經界線測量系爭土地及2042地號土地界址，鑑
    定結果認為：「圖示─實線係75年度重測後地籍圖經界線，
    其中A －B －C 連接實線，係林頭段2042地號與同段2046地
    號土地間重測後地籍圖經界線，即林頭段2046地號土地所有
    權人指界位置，與重測前地籍圖經界線位置亦相符。」此有
    內政部國土測繪中心99年9 月21日鑑定書及鑑定圖在卷可憑
    。而內政部國土測繪中心測量人員係使用精密電子測距經緯
    儀，在上開土地周圍施測導線測量及佈設圖根導線點，並經
    計算檢核閉合後，以各圖根導線點為基點，用上述儀器分別
    施測上開土地及附近界址點，並計算其坐標值輸入電腦，用
    自動繪圖儀展繪於鑑測原圖上（同重測後地籍圖比例尺：1/
    500 及重測前地籍圖比例尺：1/1,200 ），然後依斗六地政
    事務所保管之重測前、後地籍圖、地籍調查表、宗地資料等
    ，展繪上開有關土地地籍圖經界線，與前項成果核對檢核後
    測定於鑑測原圖上，作成比例尺1/500 鑑定圖，其鑑測結果
    應屬精密而堪以採信。職此，足認上訴人所有2042地號土地
    與被上訴人所有系爭土地於75年間辦理地籍圖重測時，其經
    界線並無任何變動，則上訴人所有2042地號土地於土地重測
    後面積減少，顯非因被上訴人越界指界侵入上訴人土地所致
    。
  3.按土地法第46條之1 至第46條之3 規定所為之地籍圖重測，
    係地政機關基於職權提供土地測量技術上之服務，將人民原
    有土地所有權範圍，利用地籍調查及測量等方法，將其完整
    正確反映於地籍圖。而因地籍圖年久破損、或由於測量儀器
    精度之提高等不可避免之技術因素，以致地籍圖重測前後面
    積增減，事所難免，自難僅以土地重測前後面積之差異，逕
    而推論土地界址所在。兩造間之土地經界線既於土地重測前
    後並無變動，已如前述，則上訴人主張附圖所示編號Ｂ部分
    土地7 平方公尺應歸上訴人所有，上訴人所有2042地號土地
    面積即與土地重測前面積相符云云，非但與兩造現有經界線
    位置不同，亦與上訴人所有2042地號土地原有地形明顯不同
    ，其主張自難採憑。
  4.綜上所述，上訴人所有如附圖所示編號Ｂ、Ｃ部分面積共計
    9 平方公尺之涼棚及廁所，確實占用被上訴人所有系爭土地
    ，堪以認定，上訴人主張兩造間之經界有誤，尚無足取。
  (三)按所有人對於無權占有或侵奪其物所有權者，得請求返還之
    ，對於妨害其所有權者，得請求除去之，有妨害其所有權之
    虞者，得請求防止之，民法第767 條定有明文。次按，以無
    權占有為原因，請求返還所有物之訴，被告對原告就其物所
    有權存在之事實無爭執，而僅以非無權占有為抗辯者，原告
    對於被告無權占有之事實，無舉證責任，被告應就其取得占
    有，係有正當權源之事實證明之，如不能證明，則應認原告
    之請求為有理由（最高法院72年台上字第1552號判決意旨參
    照）。經查，系爭土地為被上訴人所有，上訴人所有涼棚及
    廁所占用系爭土地如附圖所示編號Ｂ、Ｃ部分面積共計9 平
    方公尺之事實，已如前述，上訴人既未能舉證證明其有何占
    有使用系爭土地之法律權源，顯為無權占用系爭土地，被上
    訴人自得本於所有權請求上訴人除去其侵害，將系爭土地上
    之涼棚及廁所拆除後，將該部分土地交還被上訴人。從而，
    被上訴人依民法第767 條規定，請求上訴人將系爭土地上如
    雲林縣斗六地政事務所99年4 月30日土地複丈成果圖所示編
    號Ｂ部分面積7 平方公尺、編號Ｃ部分面積2 平方公尺之地
    上物拆除，並將該部分土地返還被上訴人，為有理由，應予
    准許。
  (四)按無法律上之原因而受利益，致他人受損害者，應返還其利
    益，民法第179 條定有明文。又依社會通念，無權占有使用
    他人所有之土地，可能獲得相當於租金之利益，為社會通常
    之觀念（最高法院61年台上字第1695號判例意旨參照）。查
    上訴人所有之涼棚及廁所無權占有被上訴人所有系爭土地，
    上訴人因此享有占用系爭土地之利益，侵害被上訴人對於系
    爭土地之使用收益權能，依其利益之性質不能返還，則被上
    訴人基於不當得利之規定，起訴請求上訴人返還相當租金之
    不當得利，自屬有據。
  (五)按城市地方房屋之租金，以不超過土地及其建築物申報地價
    年息10％為限，此項規定，於租用基地建築房屋準用之，土
    地法第97條、第105 條定有明文；又依平均地權條例施行細
    則第21條規定：公有土地以各該宗土地之公告地價為申報地
    價，免予申報；而基地租金之數額，除以基地申報地價為基
    礎外，尚須斟酌基地之位置，工商業繁榮之程度，承租人利
    用基地之經濟價值及所受利益等項，並與鄰地租金相比較，
    以為決定租金之適當標準，並非必達申報總地價年息10％最
    高額（最高法院68年台上字第3071號判例意旨足參）。經查
    ，系爭土地位於雲林縣斗六市○○路，鄰近有商家、農會及
    學校，交通便利，生活機能良好，不乏商業交易活動，業經
    原審勘驗現場明確，並有勘驗筆錄在卷可參。而系爭土地93
    年1 月之申報地價為每平方公尺5,125 元、96年1 月之申報
    地價為每平方公尺5,425 元、99年度之公告地價則為每平方
    公尺5,311 元，有土地登記謄本、地價第二類謄本及公告地
    價查詢等在卷可參，本院審酌系爭土地坐落位置及周邊繁榮
    程度、上訴人所有房屋及涼棚、廁所已甚老舊，且未實際居
    住使用，及上訴人占用系爭土地部分並未直接臨接道路，使
    用之經濟價值不高等情，認被上訴人請求相當於租金之利益
    ，應以申報地價年息百分之六計算，始屬妥當。是以系爭土
    地申報地價年息百分之六計算，則被上訴人請求上訴人返還
    自起訴狀繕本送達前5 年無權占用系爭土地之相當租金之不
    當得利合計為14,328元【計算式：94年1 月14日起至95年
    12 月31 日止：5,125 元×9 ㎡×6 ％×（1 ＋352/365 ）
    ＝5,437 元。96年1 月1 日起至98年12月31日止：5,425
    元×9 ㎡×6 ％×3 ＝8,789 元。99年1 月1 日起至99年
    1 月13日止：5,311 元×9 ㎡×6 ％×13/365＝102 元（元
    以下四捨五入）】。
  (六)綜上所述，被上訴人依據民法第767 條、第179 條規定，請
    求上訴人將系爭土地上如附圖所示編號Ｂ部分面積7 平方公
    尺、編號Ｃ部分面積2 平方公尺之地上物拆除後，將該部分
    土地返還被上訴人，及請求上訴人返還14,328元，及自起訴
    狀繕本送達翌日即99年1 月14日起至清償日止，按年息百分
    之五計算之利息，暨自起訴狀繕本送達翌日起至上訴人返還
    所占用系爭土地之日止，按月給付被上訴人239 元【計算式
    ：5,311 元×9 ㎡×6 ％÷12＝239 元（元以下4 捨5 入）
    】，為有理由，應予准許。逾此部分之請求，則無理由，應
    予駁回。至於被上訴人敗訴部分，其假執行之聲請失所附麗
    ，應併予駁回。原審就超過上開應准許部分，為上訴人敗訴
    之判決，尚有未洽，上訴意旨就此部分指摘原判決不當，求
    予廢棄改判，為有理由。至於上開應准許部分，原審判命上
    訴人拆除地上物，將該部分土地返還被上訴人，及判命上訴
    人給付，並依職權宣告假執行，核無違誤，上訴意旨就此部
    分仍執陳詞，指摘原判決不當，求予廢棄，為無理由，應駁
    回其上訴。
五、本件事證已臻明確，兩造其餘攻擊、防禦方法，均與判決結
    果不生影響，爰不一一論述，併此敘明。
六、據上論結，本件上訴人之上訴為一部有理由，一部無理由，
    爰依民事訴訟法第436 條之1 第3 項、第449 條第1 項、第
    450 條、第79條，判決如主文。
中    華    民    國   100    年     8     月     2    日
                  民事第一庭    審判長  邱瑞裕
                                法  官  蔣得忠
                                法  官  冷明珍
以上正本係照原本作成。
本判決不得上訴。
中    華    民    國   100    年     8     月     2    日
                                書記官  曾玲玲